臺灣高等法院民事判決
　　上　訴　人　　乙○○
　　兼右二人共同
　　訴訟代理人　　丁○○
　　法定代理人　　丁○○
　　被　上訴人　　國泰世紀產物保險股份有限公司（原名：東泰產物保險股份有限
　　法定代理人　　李宗嶽即范.
　　訴訟代理人　　朱政龍
右當事人間請求履行損害賠償事件，上訴人對於中華民國九十二年五月八日臺灣台北
地方法院九十年度重訴字第一三一二號第一審判決提起上訴，本院於九十三年一月十
三日言詞辯論終結，判決如左：
    主      文
上訴及追加之訴均駁回。
第二審訴訟費用由上訴人負擔。
    事      實
甲、上訴人丁○○、乙○○、丙○○、甲○○（下稱：上訴人丁○○等人）方面：
  一、聲明：
    (一)被上訴人應給付林欽永新台幣（下同）六百七十二萬三千七百一十三元，及自
      訴狀送達翌日起至清償日止按年息百分之五計算之利息；並由上訴人丁○○代
      位領取五百二十二萬三千七百一十三元、上訴人乙○○、丙○○、甲○○各代
      位領取五十萬元。
    (二)被上訴人應給付上訴人丁○○二百萬元、乙○○、丙○○、甲○○各五十萬元
      ，及均自起訴狀繕本送達之翌日起至清償日止，按年息百分之五計算之利息。
    (三)上訴人願供擔保請准宣告假執行。
  二、陳述：除與原判決記載相同者，茲引用之外，補述略稱：
    (一)上訴人撤回對共同被上訴人林欽永上訴部分；並於第二審基於同一基礎事實為
      訴之變更而追加如聲明第一項所載。
    (二)按「債務人怠於行使其權利時，債權人因保全權得以自己之名義，行使其權利
      。」民法第二百四十二條定有明文。上訴人原主張林欽永所投保之火災保險附
      有第三人責任險，現不再主張第三人責任險，改依公共意外責任險請求（見本
      院卷(二)第二十七頁），即主張林欽永與被上訴人訂有公共意外責任保險，並明
      訂「被保險人因在保險期間內發生下列意外事故所致第三人體傷、死亡或第三
      人財物損害，依法應負賠償責任，而受賠償請求時，本公司對被保險人負賠償
      之責：1.被保險人或其受僱人因經營業務之行為在本保險單載明之營業處所內
      發生之意外事故。2.被保險人營業處所之建築物、通道、機器或其他工作物所
      發生之意外事故。」為基本條款，林欽永因經營業務之行為在營業處所內發生
      意外事故，致上訴人財物損害，亦已受上訴人之賠償請求，被上訴人基於公共
      意外責任險自應對訴外人林欽永負賠償之責；而林欽永拒絕協同上訴人向被上
      訴人請求保險給付，顯然怠於行使權利，上訴人自得依民法第二百四十二條之
      規定，請求被上訴人賠償林欽永，並由上訴人受領之。被上訴人雖提出其與林
      欽永之商業火災保險單，並以雙方間就第三人責任險之部分並無加保第三責任
      險為抗辯，然公共意外責任保險與商業火災保險係分屬不同之險種，故與第三
      人責任險並無關聯。雖上訴人無法提出林欽永投保公共意外責任險之保單，但
      林欽永曾明白表示「所有要保的（保險）全都有保」，且被上訴人公司經理亦
      曾當面告知林欽永確實有投保火災險，足見林欽永確有投保公共意外責任險。
    (三)民國八十八年六月八日，被上訴人受理林欽永申請火災保險理賠，其出險原因
      載明「電線走火」。被上訴人雖辯稱：「所蓋出險章記載日期為八十八年六月
      十四日，與實際火災發生日期八十八年六月四日不同」，然就一般保險責任言
      ，被上訴人有義務向鑑定單位提供事實證據，而鑑定報告除追究刑事責任外，
      還提供民事賠償或火災保險額給付之參考依據，若被上訴人八十八年六月份受
      理訴外人林欽永之申請並進而理賠，而其出險原因亦載明電線走火，自應提供
      正確之事實，而非與林欽永共同隱瞞事實，造成上訴人身心之傷害。被上訴人
      至遲於前述八十八年六月十四日即知林欽永係本件火災之真正肇事者，否則其
      理賠予林欽永後，何以不依保險法第五十三條規定向上訴人求償？足證其為避
      免保險責任，與林欽永勾串，隱瞞林欽永肇事之事實，誤導台北市政府消防局
      調查，也因此造成上訴人遭刑事訴追及精神上受憂鬱症之病痛纏身，被上訴人
      之行為自與上訴人所受損害有相當因果關係。
    (四)上訴人丁○○因被上訴人之行為誤導台北市消防局調查，致精神遭受嚴重打擊
      ，接受門診心理治療，無法繼續工作，並經歷重憂鬱症、頭痛、胃痛、失眠、
      食慾不振、乾眼症等疾病纏身，加上官司壓力、親朋好友、鄰居的異樣眼光及
      輿論壓力，至感痛苦。上訴人乙○○當時為學生，因母親罹患憂鬱症，隨時會
      有自殺的念頭，時時提心吊膽，擔心母親之狀況，於課餘又需帶母親至醫院門
      診，再加上鄰居及親朋好友的異樣眼光與輿論壓力，造成精神上之痛苦甚鉅。
      上訴人丙○○當時為學生，因就讀學校在台南，距離太過於遙遠，更是掛心母
      親的狀況，常於休假日返家照顧母親，同樣承受鄰居及親朋好友的異樣眼光與
      輿論壓力，造精神上莫大痛苦。而上訴人甲○○當時年僅十五歲，是身心發展
      之際，卻遭遇家庭重大變故，母親罹患憂鬱症，身心嚴重受創，又須於兄長們
      不在時負責照顧母親生活、陪同至醫院門診、母親住院時於課後至醫院探望母
      親，更當場目睹母親病發要自殺的狀況，精神受到的痛苦更勝於乙○○與丙○
      ○。被上訴人之行為，侵害上訴人健康及名譽，上訴人自得依民法第一百八十
      四條第一項前段及第一百九十五條第一項之規定，請求所受非財產上之損害，
      上訴人丁○○之損害計二百萬元，乙○○、丙○○、甲○○之損害計各為伍拾
      萬元，共參佰伍拾萬元，此部份原審為上訴人敗訴之判決，尚有未洽，爰提起
      上訴。
  三、證據：除援用第一審所提證據外，補提林欽永保險資料查詢單影本一件、上訴
      人丁○○就診住院診斷證明影本三十九件為證，並依民事訴訟法第三百四十二
      條聲請法院命對造提出林欽永之公共意外責任保險契約，暨聲請訊問證人林欽
      永、發函被上訴人公司查詢林欽永是否有投保公共意外責任保險。
乙、被上訴人方面：
  一、聲明：
    (一)上訴及追加之訴均駁回。
    (二)訴訟費用由上訴人負擔。
    (三)如受不利判決，願供擔保免為假執行。
  二、陳述：除與原判決記載相同者，茲引用之外，補述略稱：
    (一)林欽永並無向被上訴人公司投保公共意外責任險，上訴人自無代位林欽永向被
      上訴人主張理賠之餘地。
    (二)被上訴人並未對上訴人有任何侵權行為。
  三、證據：除援用第一審所提證據外，補提（舊式）火險基本費率表及商業火災保
      險要保書影本、（新式）商業火災保險費率影本各一件。
    理      由
壹、程序部分：
    按第二審訴之變更或追加，非經他造同意，不得為之；但請求之基礎事實同一者
    不在此限。民事訴訟法第四百四十六條第一項、第二百五十五條第一項第四款定
    有明文。上訴人於本院追加請求被上訴人應給付林欽永六百七十二萬三千七百一
    十三元，及自訴狀送達翌日起至清償日止按年息百分之五計算之利息；並由上訴
    人丁○○代位領取五百二十二萬三千七百一十三元、上訴人乙○○、丙○○、甲
    ○○各代位領取五十萬元；核其據以主張之基礎事實與原審主張相同，依前所述
    ，應予准許。另本件被上訴人於九十一年十月八日更名為國泰世紀產物保險股份
    有限公司（下稱：國泰產險公司），法定代理人變更為李宗嶽，有公司基本資料
    查詢表、保險公司營業執照附卷可稽，其依法聲明承受訴訟，核無不合，均合先
    敘明。
貳、上訴人丁○○等人主張：
    本件原審判決命林欽永給付上訴人丁○○伍佰貳拾貳萬參仟柒佰拾參元，給付上
    訴人乙○○、丙○○、甲○○各伍拾萬元，業經原審判決確定，足見上訴人為林
    欽永之債權人。又被上訴人基於其與林欽永間公共意外責任保險契約之約定，對
    林欽永應負賠償責任，而林欽永拒絕協同上訴人丁○○等人向被上訴人請求保險
    給付，顯然怠於行使權利，上訴人丁○○等人自得依民法第二百四十二條之規定
    ，代位請求被上訴人賠償林欽永前述所應負擔之金額，並由上訴人丁○○等人受
    領之。另被上訴人為避免前開所應負之保險責任，與林欽永勾串，隱瞞林欽永肇
    事之事實，誤導台北市政府消防局調查，也因此造成上訴人丁○○遭刑事訴追及
    精神上受憂鬱症之病痛纏身；為此，並依據侵權行為法律關係請求被上訴人賠償
    上訴人丁○○等人因此所受之非財產上損害共計三百五十萬元整。（原審就非財
    產上損害之請求部分，為上訴人敗訴之判決，上訴人此部分不服原判決，提起上
    訴）
參、被上訴人抗辯：
    林欽永在被上訴人公司僅投保一般商業火災保險，並未投保公共意外責任保險，
    上訴人自不得主張代位林欽永向上訴人請求公共意外責任險之理賠，且被上訴人
    僅承保林欽永之商業火災保險，並無任何侵害上訴人權利，自無侵權行為之可言
    。
肆、本院判斷：
  一、查林欽永於其住所即台北市○○路○段三九三號一樓開設「群益糕餅店」，經
      疏未注意維護保養其所設立之廣告招牌及用電安全，於八十八年六月四日林欽
      永所經營之「群益糕餅店」店址外部所掛立之廣告招牌燈因使用不當，於當日
      下午七時許，前揭招牌因電線短路起火，復因風勢助長，火勢沿冷氣機吸風口
      延燒至同址二樓上訴人承租居住及經營之「高藝護膚店」屋內，造成上訴人財
      物及精神上損害等情，台北市政府消防局曾製作火災原因調查報告書一份（見
      原審卷第八十四至一一一頁），上開調查報告書結論認為起火之原因係因上訴
      人丁○○屋內所安置之延長線短路致起火燃燒之可能性較大。惟關於失火責任
      之判斷部分，嗣候經原法院於九十一年度易字第一二五八號刑事程序中，依調
      查所得證據，並據證人馮金堂、吳美錞等人之證詞，認為上開消防調查報告所
      作之結論顯有質疑之處，進而論斷本件火災發生之原因，係因林欽永所經營之
      「群益糕餅店」店址外部所掛立之廣告招牌燈短路致生失火情事，非本件上訴
      人丁○○屋內電線走火始生火災，此部分事實有上揭判決影本附卷可考（見原
      審卷第二六三至二六七頁），上開刑事判決即據此推論判決林欽永構成失火刑
      責。而上訴人丁○○部分，有關其涉及公共危險罪犯行一節，亦經原法院審理
      後認為起火點並非在其屋內，乃判決丁○○無罪，此一事實，亦有原法院八十
      八年度易字第三三八四號判決影本附卷可考，並經本院於九十年十一月十六日
      以九十年度上易字第一八九三號判決駁回檢察官之上訴而告確定在案，且為兩
      造所不爭執，堪信其為真實。
  二、按民法第二百四十二條固規定債務人怠於行使其權利時，債權人因保全債權，
      得以自己之名義，行使其權利。惟債權人代位行使之權利，原為債務人之權利
      ，必於債務人有怠於行使其權利情事時，始得為之，若債務人對於第三人已無
      權利之存在，或經行使而無效果時，即無代位行使權利之餘地（最高法院五十
      年台上字第四○八號判例參照）。次按當事人主張有利於己之事實者，就其事
      實有舉證之責任，民事訴訟法第二百七十七條亦定有明文。是本件上訴人丁○
      ○等人主張林欽永曾向被上訴人投保公共意外保險，而依據該保險契約之約定
      ，被保險人即林欽永因在保險期間內發生因被保險人營業處所之建築物、通道
      、機器或其他工作物所發生之意外事故，所致第三人體傷、死亡或第三人財物
      損害，依法應負賠償責任而受賠償請求時，被上訴人須對被保險人林欽永負賠
      償之責；上訴人丁○○等人並主張代位林欽永對被上訴人行使前開權利；但被
      上訴人否認與林欽永間訂有公共意外保險契約，則依前所述，上訴人丁○○等
      人自應就林欽永與被上訴人間有公共意外保險契約一事負舉證責任。就此部分
      ，上訴人未能提出林欽永有投保公共意外責任險之保單，且經本院依上訴人之
      聲請函請上訴人公司查詢結果，林欽永僅向該公司投保商業火災保險並無投保
      公共意外責任保險或附加第三人意外責任險，有該公司九十二年十二月五日（
      九二）車字第四○○─二四號函附卷可稽（見本院卷(二)第一○三頁）；上訴人
      丁○○等人徒以林欽永曾表示「所有要保的全都有保啊」一語，以及被上訴人
      公司經理曾告知丁○○，謂林欽永有投保火災險等情，即推論林欽永與被上訴
      人間有公共意外責任保險關係存在，自無可取。蓋縱上訴人所指稱前揭林欽永
      及被上訴人公司經理所言並非虛構，然保險法上關於火災保險及責任保險係分
      別規定於第三章之第一節及第四節，係屬於不同類型之財產保險契約，二種契
      約中保險人、被保險人及受益人間權利、義務關係亦有不同；亦即火災保險與
      責任保險為二種不同之險種。是林欽永有向被上訴人投保火災險一情，並不能
      證明林欽永即有向被上訴人投保公共意外責任險；另依上訴人所提出其與林欽
      永間之對話錄音譯文（見本院卷第一一八頁），可知林欽永表示「所有要保的
      全都有保啊」一語，係就上訴人丁○○詢問「這保火險，是保器材還是保什麼
      東西‧‧‧」時，所為之回答；由此可知，林欽永之陳述，仍然止於火災保險
      的部分，尚難據以推論林欽永有向被上訴人投保責任保險。上訴人丁○○等人
      復未為其他舉證以實其說，故上訴人主張被上訴人與林欽永間成立公共意外責
      任保險契約云云，自不可採。從而上訴人丁○○等人主張其代位林欽永依據公
      共意外保險法律關係，向被上訴人請求給付保險賠償金云云，即不可採。
  三、上訴人丁○○等人另主張被上訴人隱瞞林欽永肇事之事實，故意誤導台北市政
      府消防局調查，致上訴人丁○○遭刑事起訴，以及造成精神上受憂鬱症之病痛
      纏身等情，應成立侵權行為，負損害賠償責任等語。然查台北市消防局就有關
      火災事件之調查，係本於其專業之智識，以及其調查證據所得而為綜合判斷，
      被上訴人對火災事件之肇因有無認識，在非所問；被上訴人並無向鑑定單位提
      供事實證據義務。況由前述台北市政府消防局所為之調查報告書，可知被上訴
      人並未曾接受訪談，亦未曾提供任何資訊供台北市政府消防局作為判斷之用，
      上訴人丁○○等人指稱被上訴人與林欽永間「故意聯合隱瞞」犯罪事實，「故
      意誤導」台北市消防局調查云云，並未能舉證證明，顯係空言臆測之詞而不足
      採。至上訴人丁○○遭刑事訴追，係檢警機關本於調查證據所得資料所為之判
      斷，該等機關執司打擊犯罪，自有調查事實真相之義務，該等機關於調查證據
      後，綜合判斷各項證據資料，認為上訴人丁○○涉及公共危險罪嫌，此乃該等
      機關之專業範圍領域，尚不得因遭起訴，即認為被上訴人必然有誤導之情。故
      上訴人丁○○等人依侵權行為法律關係請求被上訴人賠償其非財產上損害，洵
      非有據。
  四、綜上所述，本件上訴人丁○○等人基於侵權行為法律關係請求被上訴人賠償非
      財產上損害，即非正當；原審判決就此部份為上訴人敗訴之判決，核無不合。
      上訴意旨指摘原判決此部份不當，求予廢棄改判，為無理由，應予駁回。另上
      訴人丁○○等人追加之訴主張其代位林欽永向被上訴人請求保險賠償金部分，
      為無理由，亦應予以駁回。
  五、兩造其餘攻擊、防禦方法及所為之立證，與判決之結果不生影響，無庸再一一
      論究，併此敘明。
伍、結論：本件上訴及追加之訴為無理由，依民事訴訟法第四百四十九條第一項、第
    七十八條，判決如主文。
中　　　華　　　民　　　國　　九十三　　年　　　二　　　月　　　三　　　日
                              民事第十五庭
                            　　　審判長法  官　陳  昆  煇
                            　　　　　　法  官　李  錦  美
                          　　　　　　　法  官　吳  光  釗
正本係照原本作成。
如不服本判決，應於收受送達後二十日內向本院提出上訴書狀，其未表明上訴理由者
，應於提出上訴後二十日內向本院補提理由書狀（均須按他造當事人之人數附繕本）
上訴時應提出委任律師或具有律師資格之人之委任狀；委任有律師資格者，另應附具
律師資格證書及釋明委任人與受任人有民事訴訟法第四百六十六條之一第一項但書或
第二項（詳附註）所定關係之釋明文書影本。
中　　　華　　　民　　　國　　九十三　　年　　  二　    月　　　四　　  日
　　　　　　　　　　　　　　　　　　　　書記官  李  佳  樺
附註：
民事訴訟法第四百六十六條之一（第一項、第二項）：
對於第二審判決上訴，上訴人應委任律師為訴訟代理人。但上訴人或其他法定代理人
具有律師資格者，不在此限。
上訴人之配偶、三親等內之血親、二親等內之姻親，或上訴人為法人、中央或地方機
關時，其所屬專任人員具有律師資格並經法院認為適當者，亦得為第三審訴訟代理人
。
